臺灣高等法院刑事裁定
111年度毒抗字第362號
抗  告  人
即  被  告  李建都


上列抗告人即被告因違反毒品危害防制條例案件，不服臺灣桃園
地方法院111年度毒聲字第341號，中華民國111年3月22日裁定（
聲請案號：臺灣桃園地方檢察署111年度毒偵字第426號、111年
度聲觀字第199號），提起抗告，本院裁定如下：
    主  文
抗告駁回。                                             
    理  由
一、原裁定略以：㈠聲請意旨以抗告人即被告甲○○（下稱「被告
    」）基於施用第二級毒品甲基安非他命之犯意，於民國110
    年12月9日晚間9時許，在桃園市大溪區某友人住所內，以放
    置甲基安非他命於玻璃球內加熱，吸食所生煙霧之方式，施
    用第二級毒品甲基安非他命1次。爰依毒品危害防制條例第2
    0條第1項、第3項及觀察勒戒處分執行條例第3條第l項規定
    ，聲請裁定將被告送勒戒處所觀察、勒戒。㈡上揭施用第二
    級毒品甲基安非他命之事實，業據被告於警詢、偵查中坦承
    不諱，且被告為警查獲時所採集之尿液（檢體編號：K-0000
    000號），經送請台灣檢驗科技股份有限公司（下稱「台灣
    檢驗科技公司」）以酵素免疫分析法（EIA）初步檢驗，再
    以氣相層析質譜儀法（GC/MS）確認檢驗結果，呈安非他命
    及甲基安非他命陽性反應等節，有台灣檢驗科技公司濫用藥
    物實驗室110年12月29日UL/2021/C0000000號濫用藥物檢驗
    報告及桃園市政府警察局八德分局被採尿人尿液暨毒品真實
    姓名與編號對照表在卷可憑，足認被告上開任意性自白與事
    實相符，堪以採信。本件事證明確，被告施用第二級毒品甲
    基安非他命之犯行，洵堪認定。又被告前因施用第二級毒品
    案件，經原審法院以98年度毒聲字第12號裁定送觀察、勒戒
    後，因無繼續施用傾向，於98年4月23日釋放出所。嗣被告
    又因施用毒品案件，經臺灣桃園地方檢察署（下稱「桃園地
    檢署」）檢察官以107年度毒偵字第4993號、108年度毒偵字
    第2014號為附命完成戒癮治療之緩起訴處分確定，期滿均未
    經撤銷等情，雖有前揭緩起訴處分書及本院被告前案紀錄表
    在卷可參，然仍難以被告已接受等同「觀察、勒戒或強制戒
    治」之處遇執行完畢視之。而被告迄今均無再受觀察、勒戒
    或強制戒治之情形，亦有前揭被告前案紀錄表足佐。可見被
    告本案施用第二級毒品之時間，距其前次觀察、勒戒或強制
    戒治執行完畢釋放後已逾3年；揆諸上揭說明，檢察官聲請
    將被告送勒戒處所觀察、勒戒，於法自無不合。復酌以被告
    於完成前述戒癮治療後，猶再犯本件施用毒品之行為，檢察
    官因此認為以戒癮治療程序，已難收戒絕被告毒癮之成效，
    有令被告接受觀察、勒戒之必要，經敘明理由而為本件聲請
    ，核無違背法令、事實認定有誤或濫用裁量權之情事，自應
    予以尊重。爰裁定被告應入勒戒處所施以觀察、勒戒，其期
    間不得逾2月等語。
二、抗告意旨略以：㈠被告為警查獲後即坦承認罪，且被告工作
    近10幾年，不僅有能力及意願支付戒癮費用，並已自行向國
    軍桃園醫院精神科醫師尋求治療藥癮，然檢察官聲請觀察、
    勒戒及原審裁定前，均未給予被告陳述意見之機會。㈡現今
    毒品氾濫、酒駕違規，每每造成家庭破碎，執政者應大刀斬
    向源頭才是正源之道。反之，被告所犯係屬微罪，並未犯傷
    人或無惡不赦之重罪，復已深深自責，力求悔改向上，若令
    被告入勒戒處所，勢必使被告苦心經營、創業有成之鞋店客
    源流失，遭受事業、家庭之莫大傷害，辛苦代價全部流失，
    亦無法照顧80多歲、患有心臟病之年邁母親。法律既不外乎
    人性，且依情、理、法順序，法是最後手段，爰提起抗告，
    請求准許被告改由醫療院所為戒癮治療等語。
三、按犯毒品危害防制條例第10條之罪者，檢察官應聲請法院裁
    定，或少年法院（地方法院少年法庭）應先裁定，令被告或
    少年入勒戒處所觀察、勒戒，其期間不得逾2月。依前項規
    定為觀察、勒戒或強制戒治執行完畢釋放後，3年後再犯第1
    0條之罪者，適用前2項之規定，同條例第20條第1、3項定有
    明文。次按毒品危害防制條例所規定之觀察勒戒處分，其立
    法意旨在幫助施用毒品者戒除毒癮，該處分性質非為懲戒行
    為人，而係為消滅行為人再次施用毒品之危險性，目的在戒
    除行為人施用毒品之身癮及心癮；觀察、勒戒係導入一療程
    觀念，針對行為人將來之危險所為預防、矯治措施之保安處
    分，以達教化與治療之目的，可謂刑罰之補充制度。是毒品
    危害防制條例本身所規定之觀察、勒戒及強制戒治等保安處
    分，雖兼具自由刑之性質，卻有刑罰不可替代之社會保安功
    能，當無因行為人之個人因素而免予執行之理。
四、經查：
  ㈠被告於110年12月9日21時許，在桃園市大溪區某友人住所內
    ，有以前揭方式施用第二級毒品甲基安非他命1次之事實，
    業據被告於警詢、偵查中坦承不諱，而其為警於同年12月13
    日採集之尿液，經送請台灣檢驗科技公司以酵素免疫分析法
    初步檢驗，再以氣相層析質譜儀法確認檢驗結果，呈安非他
    命、甲基安非他命陽性反應，有桃園市政府警察局八德分局
    被採尿人尿液暨毒品真實姓名與編號對照表、台灣檢驗科技
    公司110年12月29日濫用藥物檢驗報告各1件在卷可稽（見毒
    偵卷第53頁、第105頁），足認被告前揭任意性自白確與事
    實相符，堪予認定。又被告前於97年間因施用毒品案件，經
    原審法院以98年度毒聲字第12號裁定送觀察、勒戒後，因認
    無繼續施用毒品傾向，於98年4月23日執行完畢出所，並經
    桃園地檢署檢察官以97年度毒偵字第6170號為不起訴處分確
    定在案；被告復於107、108年間因施用第二級毒品案件，先
    後經桃園地檢署檢察官以107年度毒偵字第4993號、108年度
    毒偵字第2014號為附命完成戒癮治療之緩起訴處分確定，緩
    起訴期間各為107年11月29日起至109年5月28日止、108年6
    月6日起至109年12月5日止，被告均已依期完成戒癮治療之
    必要命令，嗣緩起訴期間均屆滿，其緩起訴處分均未經撤銷
    等情，有上開緩起訴處分書、本院被告前案紀錄表在卷可稽
    （見毒偵卷第109至115頁、本院卷第23至27頁）。惟被告縱
    已完成戒癮治療，仍難與觀察、勒戒或強制戒治「已執行完
    畢」之情形等同視之（最高法院110年度台上字第2096號判
    決意旨參照）。是被告本案施用第二級毒品之犯行，距其最
    近一次觀察、勒戒或強制戒治執行完畢釋放後，已逾3年。
　㈡次按毒品危害防制條例所規定之「觀察、勒戒」程序，係針
    對受處分人所為之保安處分，目的在戒除行為人施用毒品之
    身癮及心癮，以達教化與治療之目的，其立法意旨在幫助施
    用毒品者戒毒，性質上為一療程，而非懲罰，並屬強制規定
    。而該觀察、勒戒之程式，除合於同條例第21條第1項所定
    「於犯罪未發覺前，自動向衛生福利部指定之醫療機構請求
    治療，醫療機構免將請求治療者送法院或檢察機關」之情形
    ，或檢察官審酌個案情形，依同條例第24條第1項為附命完
    成戒癮治療等之緩起訴處分，可排除適用外，凡經檢察官聲
    請法院裁定將被告送勒戒處所觀察、勒戒者，法院僅得就其
    聲請，審查被告是否有施用毒品之行為，是否為「初犯」或
    為觀察、勒戒、強制戒治執行完畢後「3年內再犯」而為准
    駁之裁定，並無自由斟酌以其他方式替代或得以其他原因免
    予執行之權。被告雖稱其已自行向國軍桃園醫院尋求治療，
    惟其係因警方執行另案拘提到案後，經其同意而採集尿液送
    驗，始查明其本案施用毒品之前揭犯行，且其並未提出任何
    證據證明於本件犯罪未經警方發覺前，已自動向行政院衛生
    福利部指定之醫療機構請求治療，自無毒品危害防制條例第
    21條第1項規定適用之餘地。又檢察官於聲請書內業已具體
    敘明被告雖於上開緩起訴處分之前案，已依期完成戒癮治療
    ，然其於前揭緩起訴期間屆滿後，即再犯本件施用第二級毒
    品之犯行，顯見上開機構外之戒癮治療程序對被告難收成效
    ，實有令其實施機構內處遇以戒斷毒癮之必要，而為本件觀
    察、勒戒之聲請等情（見原審卷第9頁），足認檢察官業已
    審酌被告之個案情形及卷內事證，認本件不適為附命完成戒
    癮治療之緩起訴處分，而向原審聲請裁定命被告入勒戒處所
    觀察、勒戒，期使被告澈底戒毒斷癮，自難謂檢察官前揭裁
    量判斷有違背法令、事實認定有誤或有其他重大明顯之裁量
    瑕疵，核無不當。
  ㈢抗告意旨雖以檢察官於聲請觀察、勒戒前及原審裁定前均未
    予被告陳述意見之機會云云。惟現行毒品危害防制條例並未
    明定檢察官於聲請觀察、勒戒前或法院裁定前，應先經開庭
    訊問被告是否同意觀察、勒戒，亦未明定法院須經開庭訊問
    被告，始得為觀察、勒戒之裁定，與刑事訴訟法規定羈押、
    審判程序應先行訊問被告之法定程序原則有別，此係立法者
    依據所涉公益與被告權益為各項權衡之立法裁量結果，並未
    違反人民訴訟權的保障，與憲法尚無牴觸。又依毒品戒癮治
    療實施辦法及完成治療認定標準第6條第1項「檢察官為緩起
    訴處分前，應得參加戒癮治療被告之同意，並向其說明完成
    戒癮治療應遵守事項後，指定其前往治療機構參加戒癮治療
    」、第2項「未滿20歲之被告，並應得其法定代理人之同意
    」等規定，受戒癮治療者必須自行前往治療機構接受戒癮治
    療並遵守一定事項，一旦違反，其緩起訴處分即有可能遭撤
    銷，並由檢察官依法繼續偵查或起訴。故如檢察官欲依毒品
    危害防制條例第24條規定，以緩起訴處分方式替代觀察、勒
    戒時，自應訊問行為人是否同意接受戒癮治療。是緩起訴之
    戒癮治療應屬法律賦予檢察官偵查裁量結果之作為，不得認
    為係施用毒品者所享有之權利。是檢察官於偵查中未就應聲
    請觀察、勒戒或給予緩起訴處分之相關裁量要件訊問被告，
    或原審未傳訊被告到庭陳述意見，逕依本件案卷之訴訟資料
    為書面審理後，裁定被告應送勒戒處所觀察、勒戒，並無裁
    量違法之處，自難僅因檢察官或原審未經訊問被告是否同意
    觀察、勒戒，作為其裁量基礎，即謂其裁量有何違法或不當
    。
　㈣又依前揭規定及說明，有關毒品危害防制條例所規定之觀察
    、勒戒處分，既係為幫助施用毒品者戒除施用毒品之身癮及
    心癮，以療程觀念所為預防、矯治措施之保安處分，具有刑
    罰不可替代之社會保安功能，無從因行為人之個人因素而免
    予執行。被告所稱其於犯後已自責悔改，且其創業有成，並
    需照顧患有心臟病之年邁母親，如令其入勒戒處所觀察、勒
    戒，將使其鞋店客源流失，苦心經營之事業、家庭經濟將陷
    入困頓等情，均係其個人因素，核與本件被告是否因施用毒
    品之行為而須接受觀察、勒戒之判斷無涉，非屬可據為免予
    觀察、勒戒之正當事由，其此部分所指自無可採。另行為人
    之毒癮並不會因其施用毒品後，是否坦承犯行而有所差異，
    是被告雖於施用毒品後坦承犯行，亦無從據此解為其並無毒
    癮而得解免觀察、勒戒之處遇；被告以其為警查獲後即坦承
    犯行，並有負擔戒癮治療費用之能力及意願，請求改以戒癮
    治療之程序代替觀察、勒戒云云，亦無可採。
五、綜上所述，原審以被告確有本案施用第二級毒品甲基安非他
    命1次之犯行，經審酌前揭事證後，裁定被告應送勒戒處所
    觀察、勒戒，其期間不得逾2月。核其認事用法，並無違法
    或不當。抗告意旨猶執前詞，提起抗告，為無理由，應予駁
    回。　　
據上論斷，應依刑事訴訟法第412 條，裁定如主文。
中　　華　　民　　國　　111 　年　　4 　　月　　29　　日
                  刑事第十五庭  審判長法  官  陳芃宇
                                      法  官  曹馨方
                                      法  官  陳勇松
以上正本證明與原本無異。
不得再抗告。
                                      書記官  邱紹銓    
中　　華　　民　　國　　111 　年　　5 　　月　　3 　　日